【裁判字號】    88,重上更(五),225
【裁判日期】    890425
【裁判案由】    違反著作權法
【裁判全文】
臺灣高等法院刑事判決                  八十八年度重上更(五)字第二二五號
    上  訴  人  甲○○
    即  被  告
    選任辯護人  林輝榮
右上訴人因違反著作權法案件，不服臺灣臺北地方法院八十一年度訴字第一八０八號
，中華民國八十二年一月十九日第一審判決（起訴案號：臺灣臺北地方法院檢察署八
十一年度偵字第一五三七九號），提起上訴，本院判決後，經最高法院第五次發回更
審，本院判決如左：
    主      文
原判決撤銷。
甲○○無罪。
    理      由
一、公訴意旨略以：被告甲○○係設於臺北市○○○路○段三十三號七樓日商有線商
    事股份有限公司（以下簡稱日商有線公司）臺北分公司負責人。民國八十年十月
    間，以漢卿公司名義，在臺北市○○○路六十九號八樓，擅自重製滾石、飛碟等
    唱片公司出版之有著作權音樂帶後（重製部分適用修正前之著作權法，此部分未
    據告訴），再寄往全省六個營業所之發射台，以有線放送方式，發射至各簽約客
    戶處公開播送（即非法之音樂第四台）。除向客戶收取裝機費外，並每月收費新
    台幣一千元，且以此為業。八十一年七月十日上午十一時許，為法務部調查局臺
    北市調查處派員查獲，並扣得錄音帶卡座五台、 SONY PCM50/SE十台、國際牌二
    ０九０錄放影機十台、國際牌CD唱盤兩台。因認被告甲○○犯有八十一年六月十
    日修正公布著作權法第九十四條、第九十二條之罪嫌（起訴書雖僅引用著作權法
    第九十四條，未引同法第九十一條或第九十二條或第九十三條犯罪而為常業犯。
    然依起訴書所載犯罪事實，可知公訴人係認被告犯同法第九十二條之以公開播送
    方法侵害他人著作財產權為業而起訴）。
二、被告甲○○經合法通知未於審理期日到庭，惟據其於偵查、原審、本院上訴審暨
    第一次、第二次更審時所為陳述，則堅決否認有任何公開播送侵害著作權之犯意
    及犯行，辯稱自八十一年六月十日著作權法修正頒行當日，伊即積極與負責公開
    播送之機構，社團法人中華民國錄音著作權人協會（下稱著作權人協會）協議如
    何取得授權並付費公開播送；而該會原已同意，並訂八十一年七月十一日下午簽
    約，因被調查局查獲，致未簽約，伊無犯罪故意；且該條並不處罰過失犯，而該
    條為新規定，目前國內之公開播送機關如台視、華視多未完成簽約，此條規定亦
    係受美國方面壓力所訂，八十一年六月修正之前並未構成犯罪，亦未訂定相關收
    費標準及緩衝期間，致措手不及。況自著作權法修正後，伊為應顧客之需，主要
    播放英、日文歌曲，而暫停播送有著作權問題之國、台語音樂帶等語。
三、公訴人認被告犯有以公開播送方法侵害他人著作財產權之罪嫌，係以被告在法務
    部調查局臺北市調查處（以下簡稱臺北市調處）及檢察官偵查中所為供述並扣案
    錄音帶卡座五台、 SONY PCM50/SE十台、國際牌二０九０錄放影機十台、國際牌
    CD唱盤兩台等物品為其依據。惟按犯罪事實之認定，應憑證據，如無相當之證據
    ，或證據不足以證明，自不得以推測或擬制之方法，以為裁判之基礎，最高法院
    四十年台上字第八十六號判例著有明文。經查：
    (一)臺北市調處人員於八十一年七月十日在日商有線公司所查扣之錄音帶卡座五台
      、SONY PCM50/SE 十台、國際牌二０九０錄放影機十台、國際牌CD唱盤兩台，
      查係供日商有線公司播放音樂或錄音著作之物品，而所播放音樂或錄音內容究
      屬何著作權人之著作物，並無從依上開扣案物品予以辨識，該物品即非屬認定
      被告是否確有侵害著作權之直接證據。
    (二)被告於臺北市調處固供稱：「本公司（指日商有線公司）係依照各唱片公司主
      動提供之目錄，由本公司業務或事務單位派人前往市面購買流行之國台語錄音
      帶或ＣＤ唱片，再由本公司設於台北市○○○路六十九號八樓之拷貝廠加以拷
      貝。拷貝之目的，除供應中部及南部之播放發射台外，另方面係改善音質及便
      於播放。拷貝之後則由本公司設於台北市○○○路○段八三巷五號八樓之四發
      射台播放至客戶家中或營業處所。另本公司對播放國內國台語歌曲擁有著作權
      之錄音帶、ＣＤ唱片，並未付費合法取得使用及播放權利。」、「著作權法於
      八十一年六月間修正公布實施後‧‧‧因作業不及，才會在未正式簽約取得播
      放權利前，仍繼續播放具有著作權之錄音帶或唱片‧‧‧如滾石、飛碟等公司
      大概有。」（偵查卷第三、四頁），且於檢察官偵查中，亦供稱：「（是否現
      在還在播放給客戶聽）只有在臺北，其他地方已不播放，我們已儘量在找片商
      ，協調簽約之前我們不做。」（同上卷第三三頁正反面）。然查，核被告前開
      於臺北市調查站所為「如滾石、飛碟等公司大概有」之供述，其並未就有無播
      放該公司所享有著作權之著作物為明確供述，本難憑此遽為不利於被告認定之
      依據；次查，日商有線公司所播放之音樂及歌曲，其內容包括國語歌曲、台語
      歌曲、美國歌曲、東洋歌曲、生日快樂歌、排行榜國語、排行榜台語、排行榜
      英語、抒情歌曲、熱門歌曲、東洋輕音樂、美國鄉村歌、打烊曲、爵士樂、海
      邊音樂、傳統國樂、喜慶節慶曲、鋼琴輕音樂、輕音樂SLOW、營業用音樂、輕
      音樂 BGM，有扣案目錄在卷可稽（聲七一九號卷第九頁），於上開多類型播放
      內容，其中究係侵害何人所享有之著作權，仍應予以查明，始足援為認定犯罪
      事實之基礎，苟無其他積極證據可以為被告該部份自白之佐證，自難僅憑被告
      不明確之供述，做為對被告論罪之依據。
    (三)被告於檢察官第一次訊問時，業供稱八十一年六月十日著作權法修正公布施行
      後，於未與著作財產權人簽約獲得授權前，主要播放英、日語歌曲（偵查卷第
      十一頁反面）。而依證人乙○○前於本院上訴審調查時，亦到庭具結證稱伊係
      日商有線公司客戶，本來播放歌曲包括西洋歌曲、日本歌曲、國、台語音樂帶
      。八十一年六月間突然聽不到國、台語音樂，伊很不高興，常打電話到該公司
      ，接電話的小姐答稱國、台語播放機器故障，過幾天修好後就會再播放，一直
      到八十一年七月，伊都未聽到國、台語歌，故自八十一年七月間起，即不再繳
      錢等語（上訴卷第十五頁反面、第六十九頁、七十頁）；而證人乙○○確為「
      憩的餐廳」負責人，曾向日商有線公司申請裝置有線音樂，有七十八年十月十
      一日申請書影本在卷（最高法院八十三年度台上字第三七八八號卷第二四頁）
      及客戶名冊扣案可稽，是依證人乙○○該部分證述，被告前於偵查中所為自八
      十一年六月間開始即改播放英、日語歌曲之辯解，即非毫無可採；再查，證人
      即中華民國錄音著作權人協會法務人員丙○○亦於本院上訴審及本次更審調查
      中，到庭證稱被告確實有到該協會討論授權事宜，且談妥要訂草約，等到被告
      取得政府核准後，再立正式契約，原約定八十一年七月十日下午四時在該協會
      辦公室簽立授權草約，但同日中午左右，被告被新聞局等單位取締，故草約沒
      簽成，而談妥之草約內容，授權播放溯及於八十一年一月一日生效（同上卷第
      四十五、四十六頁；本院88.12.8；88.12.15.訊問筆錄），是依證人丙○○上
      開證述，可知被告於八十一年六月十日著作權法修正施行後，確已注意此修正
      所造成影響，乃有與上開協會討論授權播放事宜之舉，尤足徵被告所為自八十
      一年六月間停播國、台語歌曲之辯解，應認與事理相符。
    (四)本件臺北市調查處人員於八十一年七月十日固同時查獲歌曲目錄二本及以ＶＨ
      Ｓ錄影帶所製作之錄音帶一捲。然查，該歌曲目錄均為七十七年七月至七十九
      年十一月間所填製，有歌曲目錄扣案可供核對（置於卷附證物袋內），該目錄
      既非於八十一年六月十日至八十一年七月十日間所製作，復無其他積證積據足
      以證明日商有線公司於該段期間內曾有播放該目錄內容所示歌曲或音樂之行為
      ，該歌曲目錄顯不足據為不利於被告認定之依據；又扣案錄音帶，查係經以特
      殊方法錄製而成，業為被告於前審時供述明確，而相關錄音播放設備於扣案後
      ，業經行政院新聞局依規定予以沒入處分，有該局起廣四字第０八九八七號
      函在卷可稽（重上更(三)一０一號卷第十二頁），自已無從利用該機器設備以查
      明其內容，再經本院依最高法院八十五年度台上字第二七九六號判決意旨送請
      法務部調查局高雄市調查站鑑定結果，該站亦以無可開啟該錄影帶之鎖碼機，
      且亦無法知悉當初該鎖碼之編碼方式，故無法詳知該錄影帶內歌曲之曲目資料
      ，有該站八十九年一月二十八日（八九）高市偵字第二０一九一號函在本院卷
      內可稽，是則本件關於扣案上開錄音帶內容為何乙節，經盡調查之能事，均無
      法得知其內容，則公訴人援此而認係就告訴人著作物重製而成，自屬臆測。
    (五)日商有線公司於八十一年七月十日被查扣物品，除機器設備外，另有音樂錄影
      帶八十二捲、錄音帶三捲（聲七一九號卷第二十一頁）；惟臺北市調處移送檢
      察官者，關於音樂帶部分則僅有非法拷錄之錄音帶樣品乙卷（偵查卷第一頁、
      第六十八頁）。經查上開移送檢察官之錄音帶，依右揭第(四)項理由，已不能證
      明其內容與何人享有著作權之著作物有關，同日所另查扣之音樂帶十捲（同上
      聲字卷第二十頁），本院前審曾函請臺北市調處就上開十捲音樂帶內容為何予
      以查明，該處覆稱因日商有線公司係將國內之版權音樂帶以鎖碼技術轉拷至一
      般ＶＨＳ錄影帶上，並以附有解碼之錄影機播放上開著作物，故該處無法判明
      該十捲音樂帶之內容等語（本院更(一)卷第一六五頁），其餘物品則經行政院新
      聞局依規定拍賣或銷毀，亦有右揭該局函件在卷可憑。本件扣押物品既均無法
      查明其內容，則內容物究竟是否屬於依我國著作權法而享有著作權之音樂或錄
      音著作，尚屬無法得知。
    (六)告訴代理人李瑞健在本院更一審調查時，雖於八十三年一月十六日具狀提出附
      表一（本院更(一)卷第一一六至一一八頁）、附表二（同上卷第三四至三六頁）
      資料，分別為八十一年十一月九日、八十一年七月十日查獲侵害著作權之證明
      ，且據李瑞健稱上開歌曲名稱係根據母帶試聽整理出來的云云（同上卷第一四
      九頁反面）。惟查，本院更(二)審調查時曾傳喚李瑞健到庭，經詢以所指母帶究
      何所指，李瑞健則稱無法確定是何帶子（本院更(二)審卷第三七頁），則李瑞健
      所為上開陳述，已非無瑕疵可指；次查，日商有線公司因涉嫌違反著作權法行
      為，先後分別於八十一年七月十日、八十一年十月二十七日、八十二年三月二
      十五日三次被查獲，而李瑞健僅於第三次（即八十二年三月二十五日）搜索時
      在場，另於日商有線公司於八十一年十月二十七日在高雄第二次被查獲後，李
      瑞健則於八十一年十一月九日在臺灣高雄地方法院檢察署（以下簡稱高雄地檢
      署）八十一年度偵字第二五六七二號案件偵查中，以告訴代理人資格出庭並具
      狀提出告訴，其於高雄地檢署所提出告訴狀之附表（經編列為高雄地檢署八十
      一年偵二五六七二號卷第三九頁至四一頁），與其嗣於本院更(一)審時所提出告
      訴狀之附表(一)部分完全一致，而前開附表二（即八十一年七月十日查獲）部分
      ，則並未附隨於告訴狀提出於檢察官，業經本院向高雄地檢署調借上開案件歷
      次偵審卷宗查證明確，有搜索扣押筆錄影本、告訴狀影本等資料在本院卷內可
      稽，且依本案卷證，本件於八十一年七月十日搜索後，迄本院更(一)審調查之前
      ，均無通知告訴人代理人李瑞健訊問之資料，即依李瑞健於本院更(一)審時所提
      出書狀內容，亦具體指稱二次搜索所得歌曲及被害人並不完全相同（更(一)八八
      九號卷第三一頁書狀反面），則李瑞健又如何能以試聽母帶之方法，藉以查得
      其於八十三年一月十六日所提出書狀附表二所示內容，即為本件於八十一年七
      月十日查獲遭被告侵害之著作物，益足證告訴人李瑞健前於本院更審時所為上
      開指訴，核與事理，至屬相悖；況查，上開附表二係附隨於告訴人所提出書狀
      而提出，仍屬告訴人指訴之一部，而依諸右揭事證，並無法證明查獲扣案物品
      之內容為何，則被告究竟是否確有如告訴人所指侵害其著作權之行為，而得認
      告訴人所為指訴確與事實相符，亦乏積極證據足為佐證，尚不得僅憑告訴人片
      面之指訴，遽為不利於被告之認定。
    (七)公訴人雖於起訴事實內載以被告自八十年十月間，以漢卿公司名義，在臺北市
      ○○○路六十九號八樓，擅自重製滾石、飛碟等唱片公司出版之有著作權音樂
      帶，且經告訴人於八十一年十一月九日於高雄地檢署另案偵查中提出告訴狀。
      惟按，八十一年六月十日著作權法修正前，重製及常業重製罪均須告訴乃論（
      舊法第三十八條、第四十條、第四十七條），修正後，常業重製罪固不須告訴
      乃論（現行著作權法第一百條參照）。經查，公訴人所指被告重製行為時間（
      即八十年十月間），核係著作權法修正之前所為，依當時法律規定，該部分行
      為須告訴乃論，且公訴人亦明確表示重製罪部分未據告訴，而非屬起訴範圍；
      再查，本件搜索迄起訴前，均無通知告訴人訊問之資料，即無提出告訴之可能
      ，其後於八十一年十月二十七日第二次被查獲後，李瑞健雖於八十一年十一月
      九日具狀就該次查獲結果對被告提出告訴，再於本院更(一)審時提出右揭附表二
      份，然觀之該二份附表所載，告訴人所指訴遭侵害之歌曲及被害人並不相同，
      而其於八十一年十一月九日僅就於八十一年十月二十七日在高雄查獲部分提出
      告訴，至於本件有關部分，則遲至八十三年一月十六日始隨狀提出於更(一)審法
      院，則其於八十一年十一月九日所提出之告訴，自與本件被告於八十年十月之
      重製行為無涉，尚難據此認定關於本件重製部份業經合法告訴，而依右揭事證
      ，公訴人起訴事實所指被告於八十一年六月十日至同年七月十日以公開播送方
      法侵害他人著作權為常業行為部分，既屬未能證明，則其嗣於高雄被查獲部分
      ，與之即無一罪關係，關於與該部分牽連之重製行為部分，亦非本院所得併予
      審酌，當無因此而再就原未提起公訴即八十年十月重製著作物行為併予審理之
      依據。
    綜右事證，公訴意旨所引證據，均不足援為被告確曾於八十一年六月十日至八十
    一年七月十日間播放告訴人所享有著作物之證明，應認公訴意旨所指該部份犯罪
    行為，尚屬不能證明；至於起訴書所載於八十年十月間重製他人著作物部份，亦
    屬未經合法告訴，本院無從據以審理，附此敘明。
四、原審未就扣案證物內容暨被告於八十一年六月十日至同年七月十日間是否確有公
    開播送方法侵害他人著作物之行為詳加查明，遽為不利被告之認定，尚有未合，
    被告否認犯罪而提起上訴，為有理由。應由本院將原審判決撤銷，並改為被告無
    罪之諭知。
五、被告所為，是否構成公司法第十五條經營登記範圍以外之業務，因未經起訴，本
    院無從予以審究；又被告另於八十一年十月二十七日在高雄被查獲公開播送他人
    著作物及告訴人於八十一年十一月九日具狀指訴其重製他人著作物之行為，因本
    件起訴部分被告業受無罪判決，即無裁判上一罪關係，該部分應由高雄地檢署檢
    察官另案偵查，附此敘明。
六、被告於本院更一審時業具狀指定林輝榮律師為送達代收人（本院更(一)八八九號卷
    第十五頁反面），其經合法傳喚，無正當理由不到庭，本院爰不待其陳述，逕為
    判決。
據上論斷，應依刑事訴訟法第三百六十九條第一項前段、第三百六十四條、第三百零
一條第一項、第三百七十一條判決如主文。
本案經檢察官吳慎志到庭執行職務
中    華    民    國      八十九      年      四      月     二十五     日
                            臺灣高等法院刑事第十七庭
      審判長法  官  陳  正  雄
                                      法  官  林  陳  松
                                      法  官  林  勤  純
右正本證明與原本無異
檢察官如不服本判決，得於收受送達後十日內向本院提出上訴書，其未敘述上訴之理
由時並應於提起上訴後十日內向本院補提上訴理由書（均須按被告人數提出繕本）。
被告不得上訴
                                      書記官  賴  思  華
中    華    民    國      八十九      年      四      月     二十八     日


司法院資訊處製作；財團法人民間司法改革基金會備份。
